臺灣高雄地方法院民事判決　九十三年度簡上字第一四號
　　上　訴　人　甲○○
　　即附帶被上訴人
　　訴訟代理人　王炯棻律師
　　被 上 訴人　丙○○
　　　　　　　　丁○○
　　兼右二人　　乙○○
　　訴訟代理人
　　即附帶上訴人
右當事人間給付會款事件，上訴人對於中華民國九十二年十月十五日本院高雄簡易庭
第一審簡易判決（九十二年度雄簡字第八八六號）提起上訴並為訴之追加，被上訴人
提起附帶上訴，經本院於九十三年三月二十三日言詞辯論終結，判決如左：
    主      文
被上訴人乙○○應再給付上訴人新台幣貳拾玖萬壹仟貳佰元及自民國九十二年三月二
十二日起至清償日止按週年利率百分之五計算之利息。
上訴人其餘上訴駁回。
附帶上訴駁回。
第二審及追加之訴訟費用由被上訴人乙○○負擔。第二審訴訟費用關於附帶上訴部分
，由附帶上訴人負擔。
    事實及理由
一、按第二審程序中為訴之變更或追加，非經他造同意，不得為之，但有請求之基礎
    事實同一、擴張或減縮應受判決事項之聲明或不甚礙被告之防禦及訴訟之終結之
    情形不在此限，民事訴訟法第四百四十六條第一項、第二百五十五條第一項第二
    、七款定有明文。本件上訴人於起訴時，其乃基於會款給付請求權而聲明求為判
    令被上訴人乙○○、丙○○、丁○○應各給付十四萬八千二百元、十四萬五千六
    百元、十四萬五千六百元及其遲延利息，後於上訴時其除仍依此求為判令原判決
    敗訴部分廢棄，其廢棄部分被上訴人丙○○、丁○○應各給付十四萬五千六百元
    及其遲延利息外，其乃以被上訴人乙○○負有給付以被上訴人丙○○、丁○○為
    名義之會款義務而備位聲明被上訴人乙○○應再給付二十九萬一千二百元及其遲
    延利息，此之備位聲明乃仍基於同一之會款給付請求權為其依據，且被上訴人丙○○、丁○○是否係系爭合會之實際會員業經原審予以調查判斷，其擴張對被上
    訴人乙○○應受判決事項之聲明，並同時撤回對被上訴人丙○○、丁○○之給付
    請求，此亦不甚礙被上訴人之防禦及訴訟之終結，揆諸上開規定，上訴人備位擴
    張原訴之聲明自為法之所許，合先敘明。
二、本件上訴人即附帶被上訴人起訴主張被上訴人丙○○、丁○○及被上訴人即附帶
    上訴人乙○○於民國八十九年四月間分別參加由伊所邀集之自同年月六日起至九
    十二年七月六日止，每期會款新台幣（下同）一萬元，採外標制，每月六日開會
    ，每年逢二月、九月各加一會，計連會首共四十六會之合會各乙會，而被上訴人
    乙○○、丙○○、丁○○乃各於九十年九月、十月及九十一年一月以出標金額各
    一千四百元、一千二百元、一千二百元得標，伊並均已按約交付其等應得之會款
    完畢，而被上訴人於得標後乃各自九十一年九月份起即均拒不交付會款，計至起
    訴時止，伊業已分別為被上訴人乙○○、丙○○、丁○○代為給付九期會款各計
    十萬二千六百元、十萬零八百元、十萬零八百元，而被上訴人等既已拒付其等各
    應交付之會款九期，對剩餘之四期應付會款亦不可能按期交付而必由伊代為給付
    ，伊就此自亦有預為請求之必要，為此乃依民法第七百零九條之七第四項規定，
    請求判令被上訴人乙○○、丙○○、丁○○應各給付十四萬八千二百元、十四萬
    五千六百元、十四萬五千六百元及均自起訴狀繕本送達之翌日即九十二年三月二
    十二日起至清償日止按年息百分之五計算之利息，並願供擔保請准為假執行之宣
    告，詎原審乃認被上訴人丙○○、丁○○並非系爭合會之會員而僅判令被上訴人
    乙○○應給付十四萬八千二百元及上開遲延利息而駁回伊對被上訴人丙○○、丁○○之請求，惟伊起會初始雖係被上訴人乙○○應允參加，然實際跟會時卻以自
    已及其子女即被上訴人丙○○、丁○○名義各參加乙會，伊自認參加者係被上訴
    人三人而非僅被上訴人乙○○一人，被上訴人乙○○與其出名子女內部係何關係
    ，並非伊所能知悉或考量，原審未審認此即遽認被上訴人丙○○、丁○○非系爭
    合會之會員而逕為判決，其認事用法顯有違誤，爰先位聲明請求判令原判決關於
    伊敗訴部分廢棄，右開廢棄部分，被上訴人丙○○、丁○○應各給付十四萬五千
    六百元及均自九十二年三月二十二日起至清償日止按年息百分之五計算之利息，
    並駁回被上訴人乙○○之附帶上訴，若鈞院認伊之先位聲明為無理由，則被上訴
    人乙○○既自認其係系爭三會之實際會員，其自負有給付另外二會會款之義務，
    爰備位聲明被上訴人乙○○應再給付二十九萬一千二百元及自九十二年三月二十
    二日起至清償日止按年息百分之五計算之利息。
三、被上訴人乙○○即附帶上訴人則以伊與上訴人即附帶被上訴人並不相識，伊僅於
    八十九年四月間參加由訴外人張黃清美所邀集之合會三會而亦未曾參加由上訴人
    所邀集之系爭合會，且伊所參加之訴外人張黃清美所邀集之合會之應付已得標會
    款業以其所欠之借款抵償完畢而無積欠，上訴人對伊原即無任何權利而得請求給
    付會款，詎原審乃以具利害關係人身分之訴外人張黃清美之證詞即遽認伊所參加
    者係上訴人而非訴外人張黃清美所邀集之合會，並逕而如數判令伊應為給付上開
    會款，惟上訴人除其自行製作之合會會單外迄仍無法提出其餘有利之證據，原審
    未審認此即遽認伊係系爭合會之會員而為伊敗訴之判決，其認事用法顯有違誤，
    爰附帶上訴聲明請求判令原判決不利於伊之部分廢棄，右開廢棄部分，附帶被上
    訴人第一審之訴及假執行之聲請均予駁回，並駁回對造之上訴。
四、被上訴人丙○○、丁○○則以伊等均未曾參加由上訴人所邀集之系爭合會，其自
    不得請求伊等給付任何會款，原審據此駁回上訴人之上開請求，其認事用法均無
    違誤，上訴人所提之本件上訴並無理由，爰聲明駁回上訴人之上訴。
五、本件上訴人即附帶被上訴人主張其於上開時日所邀集之系爭合會，乃列名被上訴
    人丙○○、丁○○及被上訴人即附帶上訴人乙○○各參加乙會而為會員，而其等
    並各於前開時日分別得標領取會款完畢，惟被上訴人列名之上開三會乃自九十一
    年九月份起即均未再交付會款等情，此有其所提合會會單、計算表各乙紙在卷可
    稽，被上訴人於此固不爭執而堪信上訴人之此部分主張為真實，惟被上訴人則另
    以前揭情詞置辯。經查：
    (1)、被上訴人即附帶上訴人乙○○是否參加上訴人所邀集之系爭合會部分：
        被上訴人各列名其中之系爭合會，乃係上訴人於訴外人張黃清美家中邀集時
        ，由在場之被上訴人即附帶上訴人乙○○所親自應允參加，訴外人張黃清美
        於此亦參加兩會，而被上訴人乙○○參加後，其應付會款之交付及標會事宜
        ，乃均委由與上訴人住居同棟大樓之訴外人張黃清美代為轉交或標取，其標
        取之會款亦由上訴人交予訴外人張黃清美代為轉交，訴外人張黃清美並未向
        被上訴人乙○○邀集參加合會等情，此經證人張黃清美到庭具結證述在卷，
        而被上訴人乙○○固舉證人黃正祥到庭證稱其曾於兩、三年前見過訴外人張
        黃清美向被上訴人乙○○收取會款之語，並提出計算單乙件以為其係參加訴
        外人張黃清美所邀集之合會為辯，惟依證人黃正祥所另證述，其並不知訴外
        人張黃清美曾否起會，亦不曾見及訴外人張黃清美有書立上開計算單予被上
        訴人乙○○等語，此與被上訴人乙○○所述「訴外人張黃清美均以會首名義
        前來收取會款，證人黃正祥並曾親眼見及其書立上開計算單而為交付」之詞
        並不相符，徵以被上訴人乙○○從未執有其列名訴外人張黃清美所邀集合會
        之會單，且其於所稱訴外人張黃清美邀集之合會究有多少會員、起迄期間等
        必要事項均諉以信任訴外人張黃清美而為不知，此顯與一般人參加合會之慣
        有常情不合，況訴外人張黃清美同時亦參加上訴人所邀集之系爭合會兩會，
        衡情其於斯時應無另行邀集合會之理，證人張黃清美所述應與事實相符而屬
        可信，被上訴人即附帶上訴人乙○○自係參加上訴人所邀集之系爭合會而為
        其會員，所辯其係參加訴外人張黃清美而非上訴人所邀集之合會云云自無足
        採。
    (2)、被上訴人丙○○、丁○○是否係系爭合會之會員部分：
        以被上訴人丙○○、丁○○列名之系爭合會編號第三十三、三十四會乃均係
        被上訴人乙○○所參加，且該二會亦均係由被上訴人乙○○自為處理，而被
        上訴人乙○○於訴外人張黃清美家中應允參加上訴人所邀集之系爭合會時即
        為三會等情，此經採認其前開證言為真實之證人張黃清美所另證述於卷，是
        上訴人於邀被上訴人乙○○參加系爭合會時既已知悉其係參加三會，且其亦
        知系爭三會乃均係由被上訴人乙○○所處理，而其就系爭合會之會單既未分
        別交由各會員依法簽名於其上以為參加人別之確認，且其亦未曾與被上訴人
        丙○○、丁○○接觸洽商，其於被上訴人乙○○告以列被上訴人丙○○、丁○○名義於其上之時，自已知悉該二會亦係被上訴人乙○○所有而不因其列
        名該等二人而為有異，其就系爭合會之邀集自原即與被上訴人乙○○之參加
        會數意思表示合致，被上訴人乙○○就系爭合會之所有會數自始自為三會，
        被上訴人丙○○、丁○○並不因此未經其等簽名確認之列名，且亦無加入為
        系爭合會會員之合意即得由上訴人據此會單而主張其等為系爭合會之會員者
        ，而上訴人就此復未另行舉證以實其說，其主張被上訴人丙○○、丁○○係
        系爭合會之會員云云自為無據。
    綜上，被上訴人即附帶上訴人乙○○就上訴人所邀集之系爭合會乃參加有三會，
    而被上訴人丙○○、丁○○則非系爭合會之會員已如上述，今被上訴人即附帶上
    訴人乙○○就系爭合會既均已行得標，其就系爭三會自有於得標後續行給付應付
    會款之義務，而被上訴人即附帶上訴人乙○○自九十一年九月份起至終會止既已
    有十三期之會款未行交付，其就上訴人所代為給付之會款計四十三萬九千四百元
    自應予以返還，從而本件上訴人依會款給付請求權請求被上訴人乙○○應給付四
    十三萬九千四百元及其遲延利息，依法洵屬有據，自應予以准許，其逾此範圍外
    之請求則為無據而應予以駁回，上訴人備位追加被上訴人乙○○除原審判決金額
    外應再給付二十九萬一千二百元及其遲延利息，為有理由，爰由本院判決如主文
    第一項所示，而原審於其未擴張聲明前判命被上訴人乙○○應給付上訴人十四萬
    八千二百元及其遲延利息，並駁回上訴人其餘之訴，其認事用法尚無違誤，自應
    予以維持，上訴及附帶上訴意旨指摘原判決之此部分不當，求予廢棄改判，自均
    為無理由，應予駁回其上訴及附帶上訴。
四、據上論結，本件上訴為一部有理由、一部無理由，附帶上訴為無理由，合依民事
    訴訟法第四百三十六條之一第三項、第四百四十九條第一項、第四百五十條、第
    七十八條、第七十九條，判決如主文。
中　　　華　　　民　　　國　　九十三　　年　　　四　　　月　　　六　　　日
                                      臺灣高雄地方法院民事第五庭
~B審判長法官　陳嘉惠
~B法　　　官　林玉心
~B法　　　官　黃宏欽
正本係照原本作成。
本判決不得上訴。
中　　　華　　　民　　　國　　九十三　　年　　　四　　　月　　　六　　　日
~B法院書記官　史華齡
